臺灣高等法院刑事裁定
110年度毒抗字第1020號
抗  告  人
即  被  告  詹良訓



                    （現於法務部○○○○○○○○強制戒治中）
上列抗告人即被告因違反毒品危害防制條例案件，不服臺灣新竹
地方法院110年度毒聲字第299號，中華民國110年5月13日裁定（
聲請案號：臺灣新竹地方檢察署109年度毒偵字第1733號、110年
度聲戒字第31號），提起抗告，本院裁定如下：
    主  文
抗告駁回。
    理  由
一、原裁定意旨略以：
(一)聲請意旨略以：按受觀察、勒戒人有繼續施用毒品傾向者，
    檢察官應聲請法院裁定令入戒治處所強制戒治，毒品危害防
    制條例第20條第2項後段定有明文。抗告人即被告甲○○（下
    稱被告）於民國109年7月22日19、20時許，在其友人新竹市
    某住處內，以玻璃球燒烤方式，施用第二級毒品甲基安非他
    命1次，嗣經警驗尿查獲。被告上開施用毒品犯行，經依原
    審法院109年度毒聲字第268號裁定送法務部○○○○○○○○（下稱
    新店戒治所）附設勒戒處所觀察、勒戒後，經該勒戒處所依
    有無繼續施用毒品傾向評估標準紀錄結果，綜合判斷認有繼
    續施用毒品傾向，有該所110年5月4日新戒所衛字第1100700
    9520號函送之證明書附卷可稽。爰依上開規定聲請令被告入
    戒治處所強制戒治等語。
(二)經查，被告前於109年間，因施用第二級毒品案件，經原審
    法院以109年度毒聲字第268號裁定送觀察、勒戒後，認有繼
    續施用毒品傾向，有新店戒治所110年5月4日新戒所衛字第1
    1007009520號函附之有無繼續施用毒品傾向證明書、有無繼
    續施用毒品傾向評估標準紀錄表等在卷足憑。是檢察官聲請
    為有理由，應予准許，爰依毒品危害防制條例第20條第2項
    後段，裁定被告令入戒治處所強制戒治，其期間為6個月以
    上，至無繼續強制戒治之必要為止，但最長不得逾1年等語
    。
二、抗告意旨略以：
(一)毒品危害防制條例修法後之刑事寬厚政策意旨在施用毒品者
    具有病患性犯人特質，強調治療勝於處罰，幫助施用者戒除
    毒癮，非為懲戒行為人，而係消滅其施用毒品之危險性。
(二)凡受觀察、勒戒者於勒戒期間需經過醫師2次評估，每次評
    估過程僅短短1至3分鐘即完成評估報告，且受觀察、勒戒者
    人數眾多，未經詳細詢問及做臨床實務有失客觀。再者，評
    估標準竟將過去前科紀錄列入評分計算，立於不平等起點。
    過去前科均已執行完畢，若再用於評估標準顯有不公，不宜
    作為有繼續施用毒品傾向之認定。況被告於勒戒期間恪守勒
    戒處所內規定，安分守己，反省思過，表現良好，且無任何
    違規紀錄（有勒戒處所性行考核可查）。
(三)就現今民主法治國家對人民施以刑罰或裁處，必須有統一明
    確標準，觀諸強制戒治處分，僅以心理醫師（評估）擅斷侵
    害被告法益為嚴重，以個人好惡、不當情事參與其中，令戒
    治裁定之適法性及必要性違反立法旨意之初衷及公允性，更
    難以將該評估作為裁定強制戒治之基礎。
(四)被告本身施用毒品都坦承犯行，犯後態度良好，犯罪行為也
    非重大，所生危害實以戕害自我身心健康為主。被告於18年
    前曾因施用第一級、第二級毒品勒戒及裁定戒治處分。今毒
    品危害防制條例修改後之寬厚政策，主要目的就是要給施用
    毒品1次自新機會，且被告也有明顯悔改之意，將第一級毒
    品戒除，被告也於勒戒期間遇到許多與被告施用一樣的毒品
    ，且也有幾位曾經勒戒2次、戒治2次（施用第一級或第二級
    毒品），這次第3次勒戒也都已全部出所重返社會，但被告
    卻被裁定強制戒治，是否有不公平呢？被告所犯施用第二級
    毒品之罪，行為只有1次卻加重刑責，從勒戒到戒治反而刑
    度增長，依社會通念應可認係基於一個意思決定行為，自應
    考量行為人施用毒品罪之性格及此種犯罪本質上屬於自傷行
    為，並無其他被害人，難謂對於社會與公共秩序有重大傷害
    ，基於罪刑相當原則，應適度調減執行方式，以符合比例原
    則。
(五)強制戒治裁定書上並無評估手冊中3大項及小項之計分，僅
    以認有繼續施用毒品傾向，就斷定被告須強制戒治，於法不
    合。
(六)綜上所述，被告懇請就被告人格及犯罪動機、犯後態度、所
    生危害時所處環境背景等綜合判斷，予以撤銷原裁定，給予
    被告較為適法並合情理的法律評價。有進步、改過，就應給
    予肯定與鼓勵，並不是在付出努力戒除第一級毒品（具嚴重
    成癮性）之後還施以重刑裁定戒治處分，懇請給予被告一個
    悔改向上之機會，給予從新、從輕、最有利於被告（獲得第
    3次評估）之裁定，若能獲得撤銷原裁定，可以挽救一個即
    將面臨破碎的家庭，早日重啟自新、重返社會重新做人，繼
    續工作，遠離吸毒友人云云。
三、按「犯第10條之罪者，檢察官應聲請法院裁定，或少年法院
    （地方法院少年法庭）應先裁定，令被告或少年入勒戒處所
    觀察、勒戒，其期間不得逾2月」、「觀察、勒戒後，檢察
    官或少年法院（地方法院少年法庭）依據勒戒處所之陳報，
    認受觀察、勒戒人無繼續施用毒品傾向者，應即釋放，並為
    不起訴之處分或不付審理之裁定；認受觀察、勒戒人有繼續
    施用毒品傾向者，檢察官應聲請法院裁定或由少年法院（地
    方法院少年法庭）裁定令入戒治處所強制戒治，其期間為6
    個月以上，至無繼續強制戒治之必要為止。但最長不得逾1
    年」、「依前項規定為觀察、勒戒或強制戒治執行完畢釋放
    後，3年後再犯第10條之罪者，適用前2項之規定」，毒品危
    害防制條例第20條第1項、第2項、第3項分別定有明文。
四、本院之判斷
(一)按有無繼續施用毒品傾向之評估標準，並非完全以受勒戒人
    勒戒後之結果為準，勒戒前之各種情況，仍應作為評估之依
    據。又關於有無繼續施用毒品傾向之評估標準，法務部於11
    0年3月26日以法矯字第11006001760號函修正頒布「有無繼
    續施用毒品傾向評估標準紀錄表」、「有無繼續施用毒品傾
    向評估標準評分說明手冊」，上開評分說明手冊已載明判定
    之原則：「受觀察勒戒人入所後，經過2週時間的觀察、勒
    戒，由處所及醫療人員依據其各項紀錄、資料及觀察勒戒期
    間之行為表現，加以評分。在勒戒人入所4至6週後，可再做
    一次評估以做必要之評分修正。每一大項皆有靜態因子與動
    態因子。先以靜態因子分數評分，靜態因子分數總分在60分
    （含）以上為『有繼續施用毒品傾向』；60分以下，與動態因
    子分數相加，如果總分在60分（含）以上，為『有繼續施用
    毒品傾向』」。是被告有無「繼續施用毒品傾向」，係依具
    體個案之臨床實務及相關事證等情綜合判定，有相當之專業
    依據及標準，且涉及專門醫學，衡酌強制戒治之目的，係為
    協助施用毒品者戒斷毒品之心癮及身癮所為之一種保安處分
    類型，而該評估標準係將與判斷有無繼續施用傾向之相關因
    素加以列舉及量化，適用於每一位受觀察、勒戒處分之人，
    具一致性、普遍性、客觀性，倘其評估由形式上觀察，無擅
    斷或濫權等明顯不當之情事，法院宜予尊重。
(二)被告前因施用第二級毒品案件，經原審法院以109年度毒聲
    字第268號裁定應送勒戒處所觀察、勒戒後，自110年3月25
    日起入法務部○○○○○○○○附設勒戒處所執行觀察、勒戒，於11
    0年4月1日起移至新店戒治所附設勒戒處所執行觀察、勒戒
    ，經新店戒治所附設勒戒處所醫療人員評分結果，認：
　1.前科紀錄與行為表現部分合計為30分：(1)靜態因子分數：①
    毒品犯罪相關司法紀錄為「7筆」，計10分；②首次毒品犯罪
    年齡為「21歲至30歲」，計5分；③其他犯罪相關紀錄為「16
    筆」，計10分；④入所時尿液毒品檢驗為「一種毒品反應」
    ，計5分，以上合計為30分。(2)動態因子分數：所內行為表
    現為0分。
  2.臨床評估部分合計為27分：(1)靜態因子分數：物質使用行
    為中①多重毒品濫用為「有，種類：海洛因、安非他命」，
    計10分；②合法物質濫用為「有，種類：菸」，計2分；③使
    用方式為「無注射使用」，計0分；④使用年數為「超過1年
    」，計10分，以上合計為22分。(2)動態因子分數：①精神疾
    病共病（含反社會人格）為「無」，計0分；②臨床綜合評估
    （含病識感、動機、態度、就醫意願）為「偏重」，計5分
    ，以上合計為5分。
  3.社會穩定度部分合計為5分：(1)靜態因子分數：①工作為「
    全職工作」，計0分；②家庭中家人藥物濫用為「無」，計0
    分。(2)動態因子分數：①入所後家人是否訪視為「無」，計
    5分；②出所後是否與家人同住為「是」，計0分。
  4.以上1.至3.合計共62分，綜合判斷為「有繼續施用毒品傾向
    」，此觀新店戒治所110年5月4日新戒所衛字第11007009520
    號函所檢附「有〔無〕繼續施用毒品傾向評估名冊」、110年5
    月4日「法務部○○○○○○○○附勒戒所有無繼續施用毒品傾向證
    明書」及110年4月15日評估之「有無繼續施用毒品傾向評估
    標準紀錄表」等自明（見毒偵字卷第134至137頁）。而上開
    綜合判斷結果，係該所相關專業知識經驗人士，在被告觀察
    、勒戒期間，於依本職學識就被告之前科紀錄與行為表現、
    臨床評估及社會穩定度等因素所為之綜合判斷，具有科學驗
    證所得之結論，自得憑以判斷被告有無繼續施用毒品傾向之
    證明。新店戒治所附設勒戒處所既非僅單憑心理醫師之評估
    即作成被告有繼續施用毒品傾向之認定，自不得因被告主觀
    上不服心理醫師所為評估情況，即認新店戒治所附設勒戒處
    所上開綜合判斷結果違法或不當。抗告意旨(二)、(三)所陳
    ，自均不影響被告有繼續施用毒品傾向之認定。
(三)又毒品危害防制條例規定強制戒治之目的，既係針對因施用
    毒品成癮者，此處尚非僅指身癮者，心癮者尤其為甚，其難
    以戒絕斷癮，致再犯率偏高，故有持續收容於戒治處所施以
    強制戒治之必要，是該條例第20條第2項關於強制戒治之規
    定，係屬強制規定，只要觀察、勒戒後，經評定受觀察、勒
    戒人有繼續施用毒品傾向者，檢察官即應聲請法院裁定受觀
    察、勒戒者令入戒治處所強制戒治，其中並無任何例外規定
    。查被告既有施用第二級毒品行為，經原審法院以109年度
    毒聲字第268號裁定令入勒戒處所觀察、勒戒後，復經新店
    戒治所附設勒戒處所專業評估為「有繼續施用毒品傾向」，
    無法戒斷毒癮，自有依法再施以強制戒治之必要，是原審裁
    定被告令入戒治處所強制戒治，顯屬有據。原審雖未在裁定
    內具體逐項列載上開有無繼續施用毒品傾向評估標準紀錄表
    之計分情形，然已載明裁定被告入戒治處所強制戒治之依據
    為新店戒治所110年5月4日新戒所衛字第11007009520號函附
    之有無繼續施用毒品傾向證明書、有無繼續施用毒品傾向評
    估標準紀錄表等節，自難認原裁定有何違法或不當，抗告意
    旨(五)所指，尚無可採。
(四)至抗告意旨(四)雖主張其於勒戒期間遇到許多與被告施用一
    樣的毒品，且也有幾位曾經勒戒2次、戒治2次（施用第一級
    或第二級毒品），但其他案件之施用毒品行為人，均已觀察
    、勒戒執行完畢出所，其卻被裁定強制戒治，是否有不公平
    之處云云，然此部分除被告片面陳述外，並無提出任何相關
    證據證明之，所言是否屬實，已有可疑。況個案情節不同，
    各該施用毒品行為人之前科紀錄與行為表現、臨床評估及社
    會穩定度之評分結果或有不同，其他施用毒品行為人無繼續
    施用毒品傾向，與被告是否有繼續施用毒品傾向，非可相提
    並論，自難比附援引而與被告有無繼續施用毒品傾向之評斷
    相比較，是被告此節所指，亦無可採。
五、綜上，原審依憑新店戒治所110年5月4日新戒所衛字第11007
    009520號函所檢附110年5月4日「法務部○○○○○○○○附勒戒所
    有無繼續施用毒品傾向證明書」及110年4月15日評估之「有
    無繼續施用毒品傾向評估標準紀錄表」，認被告經觀察、勒
    戒後，仍有繼續施用毒品傾向，檢察官聲請為正當，依毒品
    危害防制條例第20條第2項規定，裁定被告令入戒治處所強
    制戒治，其期間為6個月以上，至無繼續強制戒治之必要為
    止，但最長不得逾1年，經核並無違誤。被告執前詞提起抗
    告，指摘原裁定不當，為無理由，應予駁回。
據上論斷，應依刑事訴訟法第412條，裁定如主文。
中　　華　　民　　國　　110 　年　　7 　　月　　28　　日
                  刑事第十八庭  審判長法　官  何俏美
                                      法　官  葉乃瑋
                                      法　官  黃紹紘
以上正本證明與原本無異。
不得再抗告。
                                      書記官  顏淑華
中　　華　　民　　國　　110 　年　　7 　　月　　30　　日